【裁判字號】    92,上易,2247
【裁判日期】    920917
【裁判案由】    詐欺
【裁判全文】
臺灣高等法院刑事判決                          九十二年度上易字第二二四七號
    上  訴  人  臺灣板橋地方法院檢察署檢察官
    被      告  丙○○
右上訴人因被告詐欺案件，不服臺灣板橋地方法院九十二年度易緝字第六０號，中華
民國九十二年六月二十七日第一審判決（起訴案號：臺灣板橋地方法院檢察署九十年
度偵字第一六八三七號），提起上訴，本院判決如左：
    主  文
上訴駁回。
    理  由
一、本件公訴意旨略以：被告丙○○意圖為自己不法之所有，基於概括之犯意，於民
    國（下同）八十九年六月十五日，駕駛其所有之車牌號碼三Ｇ─三七九Ｏ號自用
    小客車至臺北縣板橋市○○路○段二一九號嘉有當鋪，向嘉有當鋪負責人甲○○
    稱欲典當該車，並典當新台幣（下同）五萬元，然丙○○向甲○○稱有急用而暫
    借該車使用，丙○○嗣又於八十九年七月十八日向嘉有當鋪借三萬元，並一去不
    回。詎丙○○明知自己所有之上開車輛已質押於當鋪而借回使用，竟在九十年八
    月七日將上開車輛出售予不詳姓名之張姓車主，並補照辦理過戶手續，因認被告
    涉有刑法第三百三十九條第一項之詐欺取財罪嫌云云。
二、按犯罪事實應依證據認定之，無證據不得推定其犯罪事實；又不能證明被告犯罪
    者，應諭知無罪之判決，刑事訴訟法第一百五十四條、第三百零一條第一項分別
    定有明文。又事實之認定，應憑證據，如未能發現相當證據，或證據不足以證明
    ，自不能以推測或擬制之方法，為裁判基礎（最高法院四十年臺上字第八六號判
    例意旨參照）。復按告訴人之告訴，本以使被告受刑事訴追為目的，故其陳述是
    否與事實相符，自應調查其他證據，以資審認，苟其所為攻擊之詞，尚有瑕疵，
    則在此瑕疵未予究明以前，即不能遽採為斷罪之基礎（最高法院六十九年度臺上
    字第一五三一號判決意旨參照）。再者，認定被告有罪之事實，應憑證據，如未
    能發現相當之證據，或證據不足以證明，自不能以推測或擬制之方法，以為裁判
    之基礎；且認定事實所憑之證據，其為訴訟上之證明，須達於通常一般人均不致
    有懷疑，而得確信其為事實之程度者，始得據為有罪之認定，倘其證明尚未達到
    此一程度而有合理之懷疑存在時，尚難為有罪之認定基礎；另苟積極證據不足以
    為不利於被告事實之認定，即應為有利於被告之認定，更不必有何有利之證據，
    最高法院三十年上字第八一六號、四十年臺上字第八六號、七十六年臺上字第四
    九八六號判例分別揭有上旨，足資參酌。抑有進之，證人之證言固非不得做為認
    定被告犯罪事實之證據，惟須此項證言無瑕疵可指，且與事實相符者，始足當之
    ，苟證人之證言有瑕疵時，即不得做為不利被告認定之唯一依據。而刑法第三百
    三十九條第一項詐欺罪之成立，以意圖為自己或第三人不法所有，以詐術使人將
    本人或第三人之物交付為要件，所謂以詐術使人交付，必須被詐欺人因其詐術而
    陷於錯誤，若其所用方法，不能認為詐術，亦不致使人陷於錯誤，即不構成該罪
    ，最高法院四十六年臺上字第二六○號著有判例可資參循。又以當事人間信用為
    基礎之借貸關係，依一般社會經驗，如可預見事後無力清償或遲延清償之風險，
    縱令借款人屆期不為清償，如無積極證據足以認定其在借款之初即有藉之詐財之
    本意，尚難僅因有延後清償情事，即推定其必然自始蓄意行騙。再按刑法詐欺罪
    之成立，必須行為人自始基於不法所有之意圖，以詐術使人交付財物或得財產上
    不法之利益，始能構成。至於民事債務當事人間，若有未依債務本旨履行給付之
    情形，在一般社會經驗上原因非一，其因合法對他造主張抗辯而拒絕給付，或因
    不可歸責之事由無法給付，甚至債之關係成立後，始行惡意遲延給付，皆有可能
    ，非必出於自始無意給付之財產犯罪一端。要難單純以債務不履行之狀態，遽認
    被告自始有詐欺故意。
三、本件公訴人認被告涉有右揭詐欺犯行，無非以告訴人甲○○指稱被告與其訂有押
    當車輛借用切結書，卻佯以有急用為由，致告訴人陷於錯誤復將該車交付被告使
    用，後又以借款為由，再詐得三萬元，而被告明知自己所有之上開車輛已質押於
    當鋪，僅係借回使用，竟仍在九十年八月七日，以補照辦理過戶手續方式，將上
    開車輛出售予張姓車主，且被告所簽發供擔保面額分為三萬元、二萬元、三萬元
    之本票三紙亦均未兌現，並有被告與告訴人簽訂之押當車輛借用切結書、被告簽
    發之本票三紙可證，為其主要論據。
四、訊據被告丙○○固承認向告訴人質押前揭自小客車，典當得款五萬元、後又借款
    三萬元，且未將車質押於告訴人處，而其先後簽發前揭本票三紙，均未兌現之事
    實不諱，然堅決否認有何詐欺犯行，辯稱略以：「典當車輛時，係告訴人同意不
    用押車，才將車開回，並按期支付利息，之後再去借款三萬元，也有支付利息，
    當時共欠告訴人本金八萬元時，十天就要付四千二百元左右利息，繳了二次繳不
    起，才沒繼續繳，前後利息總共已繳了近二萬元，因車子是向福灣公司貸款買來
    ，後來沒錢繼續繳貸款，車子被福灣公司取回，並非將車出賣他人，借款時並無
    詐騙告訴人之故意」等語。經查：
(一)、被告於八十九年六月十五日，將前開車輛出質嘉有當舖借得五萬元時，告訴人同
    意被告不用押車可繼續使用該車，而告訴人同意被告質押借款五萬元及嗣於同年
    七月十八日再借款三萬元與被告，係因告訴人甲○○認該車具有該等質押借款價
    值等情，經告訴人於偵查、原審陳述在卷（九十年度發查字第九二九號偵查卷二
    九頁、原審三九二一號卷第四九頁），是已難認告訴人係因被告佯稱有急用施用
    詐術，陷於錯誤，方先後同意借款五萬元、三萬元，並將質押之車輛仍交予被告
    使用。
(二)、被告於八十九年六月十五日向嘉有當鋪押當前揭車輛借款五萬元時，每十天須繳
    納利息二千六百多元，被告均按期繳納，繳了四次，迄至同年七月十八日再借款
    三萬元而共計積欠本金八萬元時，每十天須繳納利息四千二百元左右，被告仍按
    期繳息二次，嗣因實無力負擔，始未再繳納，被告前後繳納利息共計二萬元左右
    等情，經被告供陳在卷，且為告訴人所不否認，是依被告於無力負擔利息前，均
    如期繳納利息，且積欠本金八萬元，所清償利息已達二萬元左右等情狀，足認被
    告於押當車輛借款之初，應無不法所有意圖甚明，否則焉有陸續繳納高達本金四
    分之一之利息之必要。
(三)、前揭押當於嘉有當鋪之車輛，係被告於八十九年五月三十一日，以動產擔保交易
    法之附條件買賣付款方式，向福灣公司購得，約定分期付款總價金為八十七萬八
    千八百十六元，頭期款為十八萬八千元，以後每月應給付一萬四千三百九十二元
    ，在價金未付清之前，標的物所有權仍屬於出賣人所有，惟被告取得自小客車後
    ，因自第三期起未按期付款，嗣於八十九年十一月二十一日，由福灣公司在台北
    縣三重市○○○路一一九號前，逕行取回該自小客車（並未取得行車執照），並
    於九十年五月二十八日公開拍賣該車等情，有福灣公司於原審所提出之九十二年
    五月十三日陳報狀暨所附被告之附條件買賣合約書、分期付款紀錄查詢資料各一
    份在卷為憑，而福灣公司逕自取回該車後，公開拍賣與林木生，並以補行照之方
    式辦理過戶，嗣林木生再將車輛出賣與張志豪等情，亦有台北市監理處九十年一
    月四日北市監北字第九０六九二五一九００號函所附車牌號碼三Ｇ─三七九０車
    分期付款債權人福灣公司逕自取回車輛後出賣他人」等語，即非無據，益徵被告
    於質押車輛借款之初，應無詐欺故意。公訴人認前揭車輛係被告所有，且明知該
    車已設定質權與嘉有當鋪，僅係借回使用，仍擅自以補行照方式，出賣他人，容
    有誤會。
(四)、檢察官上訴意旨雖主張：「被告於八十九年間全年所得僅新台幣（下同）二十萬
    餘元（詳卷附被告八十九年度之扣繳憑單），然其竟於八十九年五月間，向福灣
    企業股份有限公司貸款四十九萬元購買三Ｇ─三七九Ｏ號自用小客車使用，且持
    該車向告訴人嘉有當鋪甲○○質押典當取得八萬元，復向案外人聲寶公司員工乙○○詐購電腦四台，又被告以假地址書寫信件予嘉有當鋪甲○○，經甲○○前往
    查訪，根本無被告其人，顯見被告確有詐欺犯意，原審以被告僅支付部分利息，
    即遽認其無詐欺犯意，稍嫌速斷」等詞，然查，被告以分期付款方式購第一部電
    腦，十期之分期付款，已繳納五期且繳納正常，被告搬遷時並通知售電腦之乙○○等情，業據乙○○證述在卷，至於另外購買之電腦為被告同事所要，且乙○○
    係因被告正常繳分期付款，而願意出售，並經乙○○陳述明確，是衡情尚難認被
    告有使用詐術。又被告於八十九年六月十五日向嘉有當鋪押當前揭車輛借款五萬
    元時，每十天須繳納利息二千六百多元，被告均按期繳納，繳了四次，迄至同年
    七月十八日再借款三萬元而共計積欠本金八萬元時，每十天須繳納利息四千二百
    元左右，被告仍按期繳息二次，嗣因實無力負擔，始未再繳納，被告前後繳納利
    息共計二萬元左右等情，並經被告陳明，且為告訴人所不否認，是依被告於無力
    負擔利息前，均如期繳納利息，積欠本金八萬元，但所清償利息已達二萬元左
    右等情狀，可見被告如有詐欺之意，亦不至於先繳納利息已達二萬元左右，再被
    告之汽車分期付款，亦分別於八十九年七月七日、七月二十五日各繳交一萬四千
    三百九十二元，亦有郵政劃撥儲金存款收據附卷可查，依據被告前開繳車款以及
    借款之情形，以經驗法則判斷應堪認被告並無詐欺之意。至於上訴意旨所稱之被
    告八十九年度之扣繳憑單，並未載明給付之月份，且被告確實繳車款至八十九年
    七月二十五日，是該扣繳憑單並不足以為被告不利事證。
五、綜上，本件實難僅憑被告於訂約後，未依約履行清償債務本旨之客觀情事，遽認
    被告於締約借款之初，自始即有不法所有意圖，則依前開說明，本件應屬民事債
    務不履行問題，被告所為尚與刑法詐欺罪構成要件有間，自不得以該罪相繩。此
    外，復查無其他積極事證足認被告有何公訴意旨所指詐欺犯行，既不能證明其犯
    罪，應諭知無罪判決。
六、原審以不能證明被告犯罪，而為其無罪之諭知，經核原判決並無違誤，檢察官以
    前詞，提起上訴，以推測之詞，指摘原判決不當，請求撤銷改判為無理由，應予
    駁回。
據上論斷，應依刑事訴訟法第三百六十八條，判決如主文。
本案經檢察官鍾鳳玲到庭執行職務。
中      華      民      國    九十二    年      九      月    十七      日
                              臺灣高等法院刑事第七庭
                                  審判長法  官 吳 啟 民
                                        法  官 林 瑞 斌
                                        法  官 施 俊 堯
右正本證明與原本無異。
不得上訴。
                                        書記官 陳 彥 蕖
中      華      民      國    九十二    年      九      月    十七      日


司法院資訊處製作；財團法人民間司法改革基金會備份。
